---
title: "I. ANÁLISIS FACTORIAL EXPLORATORIO - LM 2206"
editor_options:
  chunk_output_type: inline
output:
  pdf_document: default
  html_document:
    df_print: paged
---
# PARTE 1. INSTALACIÓN DE PAQUETES Y LIBRERÍAS
##Cargar librerías
```{r}
library(mice)
library(dplyr)
library(tidyverse)
library(FactoMineR)
library(factoextra)
library(ggplot2)
library(corrplot)
```

# PARTE 2. EXTRACCIÓN Y RECODIFICACIÓN DE VARIABLES

## 2.1 Seleccionar y recodificar variables de la base de datos maestra
### 2.1.1 Cargar base de datos maestra
```{r}
ENAPROCE_muestra <- read.csv("ENAPROCE_muestra.csv", 
                             header=TRUE, sep=",", 
                             row.names=NULL) #Sustituir ENAPROCE_muestra por base de datos ENAPROCE
```

### 2.1.2 Seleccionar y recodificar variables de interés para el estudio
```{r}
print("2.1.2 Seleccionar y recodificar variables de interés para el estudio") 
phddb <-ENAPROCE_muestra %>% 
  select(P33,
         P36,
         P37,
         P38,
         P39,
         P16,
         P14_1B,
         P14_2B,
         P14_3B,
         P14_4B,
         P19_2B,
         P19_2_1B,
         P34_7,
         P34_1,
         P34_2,
         P34_3,
         P34_4,
         P34_5,
         P34_6,
         P35_7,
         P35_1,
         P35_2,
         P35_3,
         P35_4,
         P35_5,
         P35_6,
         P70,
         P72,
         P73,
         P76_3,
         P20_5, 
         P29_2, 
         P30_2, 
         P80_5B, 
         P2_0A, 
         P2_1B, 
         P2_2B, 
         P2_3B, 
         P21B, 
         P24_0
         ) %>%
  mutate(P33 = recode(P33,
                      '1' = 'Monitorea 1-2 KPI',
                      '2' = 'Monitorea 3-5 KPI',
                      '3' = 'Monitorea 6-9 KPI',
                      '4' = 'Monitorea 10 o más KPI',
                      '5' = 'No monitorea KPI'
                      )) %>% 
  mutate(P36 = recode(P36,
                      '1' = 'Tableros KPI en un lugar visible',
                      '2' = 'Tableros KPI en lugares múltiples',
                      '3' = 'No tableros KPI'
                      )) %>% 
  mutate(P37 = recode(P37,
                      '1' = 'Objetivos CP (>1 año)',
                      '2' = 'Objetivos LP (>1 año)',
                      '3' = 'Combinación objetivos CP+LP',
                      '4' = 'No hubo objetivos'
                      )) %>% 
  mutate(P38 = recode(P38,
                      '1' = 'Alcanzó objetivos sin mucho esfuerzo',
                      '2' = 'Alcanzó objetivos con cierto esfuerzo',
                      '3' = 'Alcanzó objetivos con esfuerzo normal',
                      '4' = 'Alcanzó objetivos con esfuerzo mayor al normal',
                      '5' = 'Alcanzó objetivos esfuerzo extraordinario'
                      )) %>%
  mutate(P39 = recode(P39,
                      '1' = 'Solo directivos conocían objetivos',
                      '2' = 'Mayoría gerentes y algunos operativos conocían objetivos',
                      '3' = 'Mayoría gerentes y mayoría operativos conocían objetivos',
                      '4' = 'Todos gerentes y  mayoría operativos conocían objetivos'
                      )) %>% 
  mutate(P16 = recode(P16,
                      '1' = 'NO Disciplina',
                      '2' = 'NO Habilidades analíticas',
                      '3' = 'NO Iniciativa',
                      '4' = 'NO Capacidad resolver problemas',
                      '5' = 'NO Calidad educativa (carencia)',
                      '6' = 'NO encuentra con carrera que necesita',
                      '7' = 'NO hay carencia','8' = 'OTRA carencia'
                      )) %>%
  mutate(P34_7 = recode(P34_7,
                        '1' = 'Gerentes NUNCA revisan KPI',
                        '2' = 'Gerentes SI revisan KPI'
                        )) %>%
  mutate(P34_1 = recode(P34_1,
                        '1' = 'Gerentes SI revisan KPI ANUAL ',
                        '2' = 'Gerentes NO revisan ANUAL KPI'
                        )) %>% 
  mutate(P34_2 = recode(P34_2,
                        '1' = 'Gerentes SI revisan KPI TRIMESTRAL',
                        '2' = 'Gerentes NO revisan KPI TRIMESTRAL'
                        )) %>% 
  mutate(P34_3 = recode(P34_3,
                        '1' = 'Gerentes SI revisan KPI MENSUAL',
                        '2' = 'Gerentes NO revisan KPI MENSUAL'
                        )) %>% 
  mutate(P34_4 = recode(P34_4,
                        '1' = 
                          'Gerentes SI revisan KPI SEMANAL ',
                        '2' = 'Gerentes NO revisan KPI SEMANAL'
                        )) %>% 
  mutate(P34_5 = recode(P34_5,
                        '1' = 'Gerentes SI revisan KPI DIARIO',
                        '2' = 'Gerentes NO revisan KPI DIARIO'
                        )) %>% 
  mutate(P34_6 = recode(P34_6,
                        '1' = 'Gerentes SI revisan KPI >=HORA',
                        '2' = 'Gerentes NO revisan KPI >=HORA'
                        )) %>% 
  mutate(P35_7 = recode(P35_7,
                        '1' = 'No-Gerentes NUNCA revisan KPI',
                        '2' = 'No-Gerentes SI revisan KPI'
                        )) %>%
  mutate(P35_1 = recode(P35_1,
                        '1' = 'No-Gerentes SI revisan KPI ANUAL ',
                        '2' = 'No-Gerentes NO revisan ANUAL KPI'
                        )) %>% 
  mutate(P35_2 = recode(P35_2,
                        '1' = 'No-Gerentes SI revisan KPI TRIMESTRAL',
                        '2' = 'No-Gerentes NO revisan KPI TRIMESTRAL'
                        )) %>% 
  mutate(P35_3 = recode(P35_3,
                        '1' = 'No-Gerentes SI revisan KPI MENSUAL',
                        '2' = 'No-Gerentes NO revisan KPI MENSUAL'
                        )) %>% 
  mutate(P35_4 = recode(P35_4,
                        '1' = 'No-Gerentes SI revisan KPI SEMANAL ',
                        '2' = 'No-Gerentes NO revisan KPI SEMANAL'
                        )) %>% 
  mutate(P35_5 = recode(P35_5,
                        '1' = 'No-Gerentes SI revisan KPI DIARIO',
                        '2' = 'No-Gerentes NO revisan KPI DIARIO'
                        )) %>% 
  mutate(P35_6 = recode(P35_6,
                        '1' = 'No-Gerentes SI revisan KPI >=HORA',
                        '2' = 'No-Gerentes NO revisan KPI >=HORA'
                        )) %>% 
  mutate(P70 = recode(P70,
                      '1' = 'SI usa equipo de cómputo',
                      '2' = 'NO usa equipo de cómputo'
                      )) %>%
  mutate(P73 = recode(P73,
                      '1' = 'SI usa internet',
                      '2' = 'NO usa internet'
                      )) %>%
  mutate(P76_3 = recode(P76_3,
                        '1' = '>5x/año adapta tech para eficientar',
                        '2' = '2-5x/año adapta tech para eficientar',
                        '3' = '1x/año adapta tech para eficientar',
                        '4' = '<1x/año adapta tech para eficientar',
                        '5' = 'Nunca adapta tech para eficientar'
                        ))
```

```{r}
#Exportar dataset con variables recodificadas
write.csv(phddb, file='2.1.3_phddb.csv')
```

## 2.2 Preparar el dataset para luego imputar
### 2.2.1 Transformar las variables en factores o numéricos
```{r}
print("2.2.1 Transformar las variables en factores o numéricos")
phd.trans <- phddb %>% 
    mutate(
      P33 = as.factor(P33),
      P36 = as.factor(P36),
      P37 = as.factor(P37),
      P38 = as.factor(P38),
      P39 = as.factor(P39),
      P16 = as.factor(P16),
      P14_1B = as.numeric(P14_1B),
      P14_2B = as.numeric(P14_2B),
      P14_3B = as.numeric(P14_3B),
      P14_4B = as.numeric(P14_4B),
      P19_2B = as.numeric(P19_2B),
      P19_2_1B = as.numeric(P19_2_1B),
      P34_1 = as.factor(P34_1),
      P34_2 = as.factor(P34_2),
      P34_3 = as.factor(P34_3),
      P34_4 = as.factor(P34_4),
      P34_5 = as.factor(P34_5),
      P34_6 = as.factor(P34_6),
      P34_7 = as.factor(P34_7),
      P35_1 = as.factor(P35_1),
      P35_2 = as.factor(P35_2),
      P35_3 = as.factor(P35_3),
      P35_4 = as.factor(P35_4),
      P35_5 = as.factor(P35_5),
      P35_6 = as.factor(P35_6),
      P35_7 = as.factor(P35_7),
      P70 = as.factor(P70),
      P72 = as.numeric(P72),
      P73 = as.factor(P73),
      P76_3 = as.factor(P76_3),
      P20_5 = as.numeric(P20_5),
      P29_2 = as.numeric(P29_2),
      P30_2 = as.numeric(P30_2),
      P80_5B = as.numeric(P80_5B),
      P2_0A = as.numeric(P2_0A),
      P2_1B = as.numeric(P2_1B),
      P2_2B = as.numeric(P2_2B),
      P2_3B = as.numeric(P2_3B),
      P21B = as.numeric(P21B),
      P24_0 = as.numeric(P24_0)
    )
```
### 2.2.2 Verificar e imprimir la estructura del dataset
```{r}
print("2.2.2 Verificar e imprimir la estructura del dataset")
str(phd.trans)
```

## 2.3 Imputar el dataset copn el paquete 'mice'
### 2.3.1 Llamar paquete 'mice'
Algoritmo que usa información de otras variables en el conjunto de datos para predecir e imputar los valores faltantes.
```{r}
print("2.3.1 Llamar paquete 'mice")
init = mice(phd.trans, 
            maxit=0)
meth = init$method
predM = init$predictorMatrix
```

```{r}
write.csv(predM, file='2.3.1_Matriz_prediccion.csv') # Exportar matriz de predicción
```

### 2.3.2 Especificar  métodos para imputar valores faltantes (NA)
```{r}
print("2.3.2 Especificar  métodos para imputar valores faltantes (NA)")
meth [c ("P33")] = "polr" 
meth [c ("P36")] = "polyreg"
meth [c ("P37")] = "polyreg"
meth [c ("P38")] = "polr"
meth [c ("P39")] = "polyreg"
meth [c ("P16")] = "polyreg"
meth [c ("P14_1B")] = "mean"
meth [c ("P14_2B")] = "mean"
meth [c ("P14_3B")] = "mean"
meth [c ("P14_4B")] = "mean"
meth [c ("P19_2B")] = "mean"
meth [c ("P19_2_1B")] = "mean"
meth [c ("P34_1")] = "logreg"
meth [c ("P34_2")] = "logreg"
meth [c ("P34_3")] = "logreg"
meth [c ("P34_4")] = "logreg"
meth [c ("P34_5")] = "logreg"
meth [c ("P34_6")] = "logreg"
meth [c ("P34_7")] = "logreg"
meth [c ("P35_1")] = "logreg"
meth [c ("P35_2")] = "logreg"
meth [c ("P35_3")] = "logreg"
meth [c ("P35_4")] = "logreg"
meth [c ("P35_5")] = "logreg"
meth [c ("P35_6")] = "logreg"
meth [c ("P35_7")] = "logreg"
meth [c ("P70")] = "logreg"
meth [c ("P72")] = "mean"
meth [c ("P73")] = "logreg"
meth [c ("P76_3")] = "polr"
meth [c ("P20_5")] = "mean"
meth [c ("P29_2")] = "mean"
meth [c ("P30_2")] = "mean"
meth [c ("P80_5B")] = "mean"
meth [c ("P2_0A")] = "mean"
meth [c ("P2_1B")] = "mean"
meth [c ("P2_2B")] = "mean"
meth [c ("P2_3B")] = "mean"
meth [c ("P21B")] = "mean"
meth [c ("P24_0")] = "mean"
```
### 2.3.3 Correr algoritmo para imputación múltiple (m=5)
```{r}
print("2.3.3 Correr algoritmo para imputación múltiple (m=5)")
set.seed(103)
imputed = mice(phd.trans, method=meth, predictorMatrix=predM, m=5)
```
### 2.3.4 Crear dataset con datos imputados
```{r}
print("2.3.4 Crear dataset con datos imputados")
phd.imp <- complete(imputed)

write.csv(phd.imp, file="2.3.4_dataset_imputado.csv") # Exporta dataset con valores imputados
```


### 2.3.5 Verificar 'missing values' en el dataset después de imputación
```{r}
print("2.3.5 Verificar 'missing values' en el dataset después de imputación")
sapply(phd.imp, function(x) sum(is.na(x)))
```

# PARTE 3. ANÁLISIS FACTORIAL EXPLORATORIO

## 3.1 Renombrar, imprimir y resumir la estructura del dataset
### 3.1.1 Imprimir la estructura del dataset a analizar
```{r}
print("3.1.1 Imprimir la estructura del dataset a analizar")
phd.efa <- phd.imp
str(phd.efa)
```
### 3.1.2 Imprimir resumen del dataset a analizar
```{r}
print("3.1.2 Imprimir resumen del dataset a analizar")
summary(phd.efa)
```

## 3.2 Correr FAMD: análisis factorial exploratorio
### 3.2.1 Crear elemento FAMD
```{r}
print("3.2.1 Crear elemento FAMD")
res.famd <- FAMD(phd.efa, 
                 graph=FALSE,
                 ncp=10)
```
### 3.2.2 Imprimir tabla resumen FAMD
```{r}
print("3.2.2 Imprimir tabla resumen FAMD")
summary.FAMD (res.famd)
```
### 3.2.3 Imprimir resumen general FAMD
```{r}
print("3.2.3 Imprimir resumen general FAMD")
write.csv (summary.FAMD(res.famd))
```
## 3.2.4 Imprimir tabla de Eigenvalues
```{r}
print("3.2.4 Imprimir tabla de Eigenvalues")
res.famd$eig
```

## 3.3 Matriz de contribución de las variables a las dimensiones
### 3.3.1 Imprimir la matriz de la contribución de las variables a todas las dimensiones
```{r}
print("3.3.1 Imprimir la matriz de la contribución de las variables a todas las dimensiones")
aux <- get_famd_var(res.famd)
aux
aux$contrib
```
#### 3.3.2 Variables que más contribuyen a las 3 primeras dimensiones
```{r}
print("3.3.2 Variables que más contribuyen a las 3 primeras dimensiones")
i <- which(rowSums(aux$contrib[,1:3])/3>1/31*100)
i
df <- phd.efa[,i]
```

## 3.4 Visualización de la contribución de variables a las dimensiones
```{r}

# 3.4.1 Contribución de las variables a las 3 primeras dimensiones
plot(res.famd2 <- FAMD(df)) 
# 3.4.2 Scree plot de varianza explicada
plot(fviz_screeplot (res.famd,addlabels=TRUE)) 
# 3.4.3 Graficar las variables
plot(fviz_famd_var (res.famd, repel = TRUE)) 
# 3.4.3.1 Contribución a la primera dimensión
plot(fviz_contrib (res.famd, "var", axes = 1)) 
# 3.4.3.2 Contribución a la segunda dimensión
plot(fviz_contrib (res.famd, "var", axes = 2)) 
# 3.4.3.3 Contribución a la tercera dimensión
plot(fviz_contrib (res.famd, "var", axes = 3)) 

```


## 3.5 Analizar por separado variables cuantitativas, cualitativas e individuales

### 3.5.1 Análisis de variables cuantitativas
#### 3.5.1.1 Extraer tabla de resultados de las variables cuantitativas
```{r}
quanti.var <- get_famd_var(res.famd, "quanti.var")
print("3.5.1.1 Tabla de resultados de las variables cuantitativas")
quanti.var$coord
```
#### 3.5.1.2 Gráficas de resultados variables cuantitativas
```{r}

# 3.5.1.2 Imprimir gráfica de resultados de las variables cuantitativas
corrplot(quanti.var$coord,is.corr = FALSE)
# 3.5.1.3 Analizar variables cuantitativas (dim 1 y 2)
plot(fviz_famd_var (res.famd, "quanti.var", repel = TRUE)) 
# 3.5.1.4 Analizar variables cuantitativas (dim 1 y 2 por cos2)
plot(fviz_famd_var (res.famd, "quanti.var", repel = TRUE, col.var='cos2', gradient.cols = c("#00AFBB", "#E7B800", "#FC4E07"))) 
# 3.5.1.5 Analizar variables cuantitativas (dim 2 y 3)
plot(fviz_famd_var (res.famd, "quanti.var", repel = TRUE, axes=2:3)) 
# 3.5.1.6 Analizar variables cuantitativas (dim 2 y 3 por cos2)
plot(fviz_famd_var (res.famd, "quanti.var", axes=2:3, repel = TRUE, col.var='cos2', gradient.cols = c("#00AFBB", "#E7B800", "#FC4E07")))

```

### 3.5.2 Análisis de variables cualitativas
#### 3.5.2.1 Extraer tabla de resultados de las variables cualiitativas
```{r}
quali.var <- get_famd_var(res.famd, "quali.var")
print("3.5.2.1 Tabla de resultados de las variables cualitativas")
quali.var$coord
```
#### 3.5.2.1 Gráficas de resultados variables cualitativas
```{r}

# 3.5.2.2 Gráficas de resultados variables cualitativas
corrplot(quali.var$coord,is.corr = FALSE, tl.cex=0.5)
# 3.5.2.3 Analizar variables cualitativas (dim 1 y 2)
plot(fviz_famd_var (res.famd, "quali.var", repel = TRUE))
# 3.5.2.4 Analizar variables cualitativas (dim 1 y 2 por cos2)
plot(fviz_famd_var (res.famd, "quali.var", repel = TRUE, col.var='cos2', gradient.cols = c("#00AFBB", "#E7B800", "#FC4E07")))
# 3.5.2.5 Analizar variables cualtativas (dim 2 y 3)
plot(fviz_famd_var (res.famd, "quali.var", repel = TRUE, axes=2:3))
# 3.5.2.6 Analizar variables cualiativas (dim 2 y 3 por cos2)
plot(fviz_famd_var (res.famd, "quali.var", axes=2:3, repel = TRUE, col.var='cos2', gradient.cols = c("#00AFBB", "#E7B800", "#FC4E07")))

```

## 3.5.3 Análisis de individuos
```{r}

# 3.5.3.1 Imprimir gráfica de ejes de individuos
plot(fviz_famd_ind(res.famd, repel = TRUE))
# 3.5.3.2 Imprimir gráfica de ejes de indiviuales (cos2)
plot(fviz_famd_ind(res.famd,repel = TRUE, col.ind='cos2', gradient.cols = c("#00AFBB", "#E7B800", "#FC4E07")))

```

## 3.6 Análisis de cluster de las variables categóricas

### 3.6.1 Imprimir tabla de resultados FAMD para seleccionar variables categóricas a visualizar
```{r}
print("3.6.1 Imprimir tabla de resultados FAMD para seleccionar variables categóricas a visualizar")
summary.FAMD (res.famd)
```
### 3.6.2 Analizar variables mediante clusters (gráficas de elipses)
```{r}

# 3.6.2.1 Cluster variable P39
plot(fviz_ellipses(res.famd, c("P39"), repel = TRUE))
# 3.6.2.2 Cluster variable P33
plot(fviz_ellipses(res.famd, c("P33"), repel = TRUE))
# 3.6.2.3 Cluster variable P36
plot(fviz_ellipses(res.famd, c("P36"), repel = TRUE))
# 3.6.2.4 Cluster variable P37
plot(fviz_ellipses(res.famd, c("P37"), repel = TRUE))
# 3.6.2.5 Cluster variable P38
plot(fviz_ellipses(res.famd, c("P38"), repel = TRUE))
# 3.6.2.6 Cluster variable P39
plot(fviz_ellipses(res.famd, c("P39"), repel = TRUE))
# 3.6.2.7 Cluster variable P16
plot(fviz_ellipses(res.famd, c("P16"), repel = TRUE))
# 3.6.2.8 Cluster variable P34_1
plot(fviz_ellipses(res.famd, c("P34_1"), repel = TRUE))
# 3.6.2.9 Cluster variable P34_2
plot(fviz_ellipses(res.famd, c("P34_2"), repel = TRUE))
# 3.6.2.10 Cluster variable P34_3
plot(fviz_ellipses(res.famd, c("P34_3"), repel = TRUE))
# 3.6.2.11 Cluster variable P34_4
plot(fviz_ellipses(res.famd, c("P34_4"), repel = TRUE))
# 3.6.2.12 Cluster variable P34_5
plot(fviz_ellipses(res.famd, c("P34_5"), repel = TRUE))
# 3.6.2.13 Cluster variable P34_6
plot(fviz_ellipses(res.famd, c("P34_6"), repel = TRUE))
# 3.6.2.14 Cluster variable P34_7
plot(fviz_ellipses(res.famd, c("P34_7"), repel = TRUE))
# 3.6.2.15 Cluster variable P35_1
plot(fviz_ellipses(res.famd, c("P35_1"), repel = TRUE))
# 3.6.2.16 Cluster variable P35_2
plot(fviz_ellipses(res.famd, c("P35_2"), repel = TRUE))
# 3.6.2.17 Cluster variable P35_3
plot(fviz_ellipses(res.famd, c("P35_3"), repel = TRUE))
# 3.6.2.18 Cluster variable P35_4
plot(fviz_ellipses(res.famd, c("P35_4"), repel = TRUE))
# 3.6.2.19 Cluster variable P35_5
plot(fviz_ellipses(res.famd, c("P35_5"), repel = TRUE))
# 3.6.2.20 Cluster variable P35_6
plot(fviz_ellipses(res.famd, c("P35_6"), repel = TRUE))
# 3.6.2.21 Cluster variable P35_7
plot(fviz_ellipses(res.famd, c("P35_7"), repel = TRUE))
# 3.6.2.22 Cluster variable P70
plot(fviz_ellipses(res.famd, c("P70"), repel = TRUE))
# 3.6.2.23 Cluster variable P73
plot(fviz_ellipses(res.famd, c("P73"), repel = TRUE))
# 3.6.2.24 Cluster variable P6_3
plot(fviz_ellipses(res.famd, c("P76_3"), repel = TRUE))

```
